---
title: "Praktikum 4"
subtitle: "Latihan"
author: "Nabila Nur Faizah (M0401241048)"
date: "`r format(Sys.Date(), '%d %B %Y')`"
output:
  html_document:
    toc: true
    toc_depth: 3
    toc_float: true
---

# White Noise
```{r}
set.seed(1048)
wn <- rnorm(300)
ts.plot(wn)
```


# Proses MA (2)

## Pembangkitan Model

### Manual

```{r}
ma <- wn[1]
ma[2] <- wn[2] + 0.4 * wn[1] 

for(i in 3:300){
   ma[i] <- wn[i] + 0.4 * wn[i - 1] + 0.6 * wn[i - 2] 
}
ma
```

### Fungsi arima.sim

```{r}
set.seed(1048)
ma2 <- arima.sim(list(order=c(0,0,2), ma=c(0.4, 0.6)), n=300)
ma2
```

## Karakteristik MA(2)

### Plot Time Series

```{r}
ts.plot(ma)
```

```{r}
ts.plot(ma2)
```

### Plot ACF

```{r}
acf(ma,lag.max = 20)
```

```{r}
acf(ma2,lag.max = 20)
```

### Plot PACF

```{r}
pacf(ma)
```

```{r}
pacf(ma2)
```

### Plot EACF

```{r}
TSA::eacf(ma)
```

```{r}
TSA::eacf(ma2)
```

### Identifikasi Stasioneritas

Berdasarkan plot time series yang telah dibuat, model ma atau moving average yang dibangkitkan secara manual tampak stasioner dalam rata-rata. Walaupun ada titik yang menyebar lebar, titik-titik tersebut merupakan fluktuasi acak dan tidak mengubah struktur varians. Secara keseluruhan, plot menunjukkan bahwa model ini stasioner dalam ragam. Begitu juga dengan model ma2 atau moving average yang dibangkitkan dengan fungsi arima.sim. Model ini tampak stasioner dalam rata-rata dan ragam dengan kasus yang sama pada stasioneritas ragamnya.

## Scatter Plot antar Lag

### $Y_{t}$ dengan $Y_{t-1}$

```{r}
yt_ma <- ma[-1]
yt_ma

yt_1_ma <- ma[-300]
yt_1_ma
```

```{r}
plot(y=yt_ma,x=yt_1_ma, xlab = expression(Y[t-1]), ylab = expression(Y[t]))

```

```{r}
cor(yt_ma,yt_1_ma)
```

```{r}
yt_ma2 <- ma2[-1]
yt_ma2

yt_1_ma2 <- ma2[-300]
yt_1_ma2
```

```{r}
plot(y=yt_ma2,x=yt_1_ma2, xlab = expression(Y[t-1]), ylab = expression(Y[t]))
```

```{r}
cor(yt_ma2,yt_1_ma2)
```

### $Y_{t}$ dengan $Y_{t-2}$

```{r}
yt_ma <- ma[-c(1,2)]
yt_ma

yt_2_ma <- ma[-c(299,300)]
yt_2_ma
```

```{r}
plot(y=yt_ma,x=yt_2_ma, xlab = expression(Y[t-2]), ylab = expression(Y[t]))
```

```{r}
cor(yt_ma,yt_2_ma)
```

```{r}
yt_ma2 <- ma2[-c(1,2)]
yt_ma2

yt_2_ma2 <- ma2[-c(299,300)]
yt_2_ma2
```

```{r}
plot(y=yt_ma2,x=yt_2_ma2, xlab = expression(Y[t-2]), ylab = expression(Y[t]))
```

```{r}
cor(yt_ma2,yt_2_ma2)
```

### $Y_{t}$ dengan $Y_{t-3}$

```{r}
yt_ma <- ma[-c(1,2,3)]
yt_ma

yt_3_ma <- ma[-c(298, 299,300)]
yt_3_ma
```

```{r}
plot(y=yt_ma,x=yt_3_ma, xlab = expression(Y[t-3]), ylab = expression(Y[t]))
```

```{r}
cor(yt_ma,yt_3_ma)
```

```{r}
yt_ma2 <- ma2[-c(1,2,3)]
yt_ma2

yt_3_ma2 <- ma2[-c(298, 299,300)]
yt_3_ma2
```

```{r}
plot(y=yt_ma2,x=yt_3_ma2, xlab = expression(Y[t-3]), ylab = expression(Y[t]))
```

```{r}
cor(yt_ma2,yt_3_ma2)
```

## Autokorelasi

### Teoretis

```{r}
t1 <- 0.4
t2 <- 0.6

denom <- 1 + t1^2 + t2^2       

rho0 <- 1
rho1 <- (t1 + t1*t2) / denom   
rho2 <- t2 / denom             
rho3 <- 0
rho4 <- 0

c(rho0, rho1, rho2, rho3, rho4)
```

### Empiris/Data Bangkitan

```{r}
emp_ma<-acf(ma, lag.max = 10, plot = FALSE)$acf
emp_ma
```

```{r}
emp_ma2<-acf(ma2, lag.max = 10, plot = FALSE)$acf
emp_ma2
```

# Proses AR (2)

## Pembangkitan Model

### Manual

```{r}
n  <- length(wn)
ar <- numeric(n)

ar[1] <- wn[1]            
ar[2] <- wn[2] + 0.5 * ar[1]   

for (i in 3:n) {
  ar[i] <- wn[i] + 0.5 * ar[i-1] + 0.2 * ar[i-2]
}
ar
```

### Fungsi arima.sim

```{r}
set.seed(1048)
ar2 <- arima.sim(list(order=c(2,0,0), ar=c(0.5, 0.2)), n=300)
ar2
```

## Karakteristik AR (2)

### Plot Time Series

```{r}
ts.plot(ar)
```

```{r}
ts.plot(ar2)
```

### Plot ACF

```{r}
acf(ar,lag.max = 20)
```

```{r}
acf(ar2,lag.max = 20)
```

### Plot PACF

```{r}
pacf(ar)
```

```{r}
pacf(ar2)
```

### Plot EACF

```{r}
TSA::eacf(ar)
```

```{r}
TSA::eacf(ar2)
```

### Identifikasi Stasioneritas

Berdasarkan plot time series, model ar atau autoregressive secara manual tampak stasioner dalam rata-rata, tapi tidak stasioner dalam ragam. Sedangkan model ar2 atau autoregressive yang dibangkitkan dengan arima.sim tampak stasioner dalam rata-rata dan ragam.

## Scatter Plot antar Lag

### $Y_{t}$ dengan $Y_{t-1}$

```{r}
yt_ar <- ar[-1]
yt_ar

yt_1_ar <- ar[-300]
yt_1_ar
```

```{r}
plot(y=yt_ar,x=yt_1_ar, xlab = expression(Y[t-1]), ylab = expression(Y[t]))
```

```{r}
cor(yt_ar,yt_1_ar)
```

```{r}
yt_ar2 <- ar2[-1]
yt_ar2

yt_1_ar2 <- ar2[-300]
yt_1_ar2
```

```{r}
plot(y=yt_ar2,x=yt_1_ar2, xlab = expression(Y[t-1]), ylab = expression(Y[t]))
```

```{r}
cor(yt_ar2,yt_1_ar2)
```

### $Y_{t}$ dengan $Y_{t-2}$

```{r}
yt_ar <- ar[-c(1,2)]
yt_ar

yt_2_ar <- ar[-c(299,300)]
yt_2_ar
```

```{r}
plot(y=yt_ar,x=yt_2_ar, xlab = expression(Y[t-2]), ylab = expression(Y[t]))
```

```{r}
cor(yt_ar,yt_2_ar)
```

```{r}
yt_ar2 <- ar2[-c(1,2)]
yt_ar2

yt_2_ar2 <- ar2[-c(299,300)]
yt_2_ar2
```

```{r}
plot(y=yt_ar2,x=yt_2_ar2, xlab = expression(Y[t-2]), ylab = expression(Y[t]))
```

```{r}
cor(yt_ar2,yt_2_ar2)
```

### $Y_{t}$ dengan $Y_{t-3}$

```{r}
yt_ar <- ar[-c(1,2,3)]
yt_ar

yt_3_ar <- ar[-c(298, 299,300)]
yt_3_ar
```

```{r}
plot(y=yt_ar,x=yt_3_ar, xlab = expression(Y[t-3]), ylab = expression(Y[t]))
```

```{r}
cor(yt_ar,yt_3_ar)
```

```{r}
yt_ar2 <- ar2[-c(1,2,3)]
yt_ar2

yt_3_ar2 <- ar2[-c(298, 299,300)]
yt_3_ar2
```

```{r}
plot(y=yt_ar2,x=yt_3_ar2, xlab = expression(Y[t-3]), ylab = expression(Y[t]))
```

```{r}
cor(yt_ar2,yt_3_ar2)
```

## Autokorelasi

### Teoretis

```{r}
phi1 <- 0.5
phi2 <- 0.2

rho0 <- 1
rho1 <- phi1 / (1 - phi2) 

rho <- numeric(21)
rho[1] <- 1                    
rho[2] <- rho1                 

for (k in 3:21) {
  rho[k] <- phi1 * rho[k-1] + phi2 * rho[k-2]
}
rho
```

### Empiris/Data Bangkitan

```{r}
emp_ar<-acf(ar, lag.max = 10, plot = FALSE)$acf
emp_ar
```

```{r}
emp_ar2<-acf(ar2, lag.max = 10, plot = FALSE)$acf
emp_ar2
```

# Proses ARMA (2,2)

## Pembangkitan Model

### Manual

```{r}
arma.sim <- function(n, macoef, arcoef){
  manum <- length(macoef)
  arnum <- length(arcoef)
  stopifnot(manum < n & arnum < n)
  
  wn <- rnorm(n, sd = 0.5)
  init <- max(manum, arnum)

  arma <- wn[1:init]
  for(i in {init+1}:n){
   mastart <- i - manum
   maend <- i-1
   arstart <- i - arnum
   arend <- i-1
   arma[i] <- sum(arcoef * arma[arstart:arend]) + sum(macoef * wn[mastart:maend])  + wn[i]
   }
  return(arma)
}

set.seed(1048)
arma <- arma.sim(n = 300,
                   macoef = c(0.4, 0.6),   
                   arcoef = c(0.5, 0.2))   
arma
```

### Fungsi arima.sim

```{r}
set.seed(1048)
arma2 <- arima.sim(list(order=c(2,0,2), ar=c(0.5, 0.2), ma=c(0.4, 0.6)), n=300)
arma2
```

## Karakteristik ARMA (2,2)

### Plot Time Series

```{r}
ts.plot(arma)
```

```{r}
ts.plot(arma2)
```

### Plot ACF

```{r}
acf(arma,lag.max = 20)
```

```{r}
acf(arma2,lag.max = 20)
```

### Plot PACF

```{r}
pacf(arma)
```

```{r}
pacf(arma2)
```

### Plot EACF

```{r}
TSA::eacf(arma)
```

```{r}
TSA::eacf(arma2)
```

### Identifikasi Stasioneritas

Berdasarkan plot time series, model arma atau autoregressive moving average secara manual tampak stasioner dalam rata-rata, tapi tidak stasioner dalam ragam. Hal ini juga terlihat pada plot time series model arma2 atau autoregressive moving average yang dibangkitkan dengan arima.sim, model tampak stasioner dalam rata-rata, tapi tidak stasioner dalam ragam.

## Scatter Plot antar Lag

### $Y_{t}$ dengan $Y_{t-1}$

```{r}
yt_arma <- arma[-1]
yt_arma

yt_1_arma <- arma[-300]
yt_1_arma
```

```{r}
plot(y=yt_arma,x=yt_1_arma, xlab = expression(Y[t-1]), ylab = expression(Y[t]))
```

```{r}
cor(yt_arma,yt_1_arma)
```

```{r}
yt_arma2 <- arma2[-1]
yt_arma2

yt_1_arma2 <- arma2[-300]
yt_1_arma2
```

```{r}
plot(y=yt_arma2,x=yt_1_arma2, xlab = expression(Y[t-1]), ylab = expression(Y[t]))
```

```{r}
cor(yt_arma2,yt_1_arma2)
```

### $Y_{t}$ dengan $Y_{t-2}$

```{r}
yt_arma <- arma[-c(1,2)]
yt_arma

yt_2_arma <- arma[-c(299,300)]
yt_2_arma
```

```{r}
plot(y=yt_arma,x=yt_2_arma, xlab = expression(Y[t-2]), ylab = expression(Y[t]))
```

```{r}
cor(yt_arma,yt_2_arma)
```

```{r}
yt_arma2 <- arma2[-c(1,2)]
yt_arma2

yt_2_arma2 <- arma2[-c(299,300)]
yt_2_arma2
```

```{r}
plot(y=yt_arma2,x=yt_2_arma2, xlab = expression(Y[t-2]), ylab = expression(Y[t]))
```

```{r}
cor(yt_arma2,yt_2_arma2)
```

### $Y_{t}$ dengan $Y_{t-3}$

```{r}
yt_arma <- arma[-c(1,2,3)]
yt_arma

yt_3_arma <- arma[-c(298, 299,300)]
yt_3_arma
```

```{r}
plot(y=yt_arma,x=yt_3_arma,xlab = expression(Y[t-3]), ylab = expression(Y[t]))
```

```{r}
cor(yt_arma,yt_3_arma)
```

```{r}
yt_arma2 <- arma2[-c(1,2,3)]
yt_arma2

yt_3_arma2 <- arma2[-c(298, 299,300)]
yt_3_arma2
```

```{r}
plot(y=yt_arma2,x=yt_3_arma2, xlab = expression(Y[t-3]), ylab = expression(Y[t]))
```

```{r}
cor(yt_arma2,yt_3_arma2)
```

## Autokorelasi

### Teoretis

```{r}
teo <- ARMAacf(ar = c(0.5, 0.2), ma = c(0.4, 0.6), lag.max = 20)
teo
```

### Empiris/Data Bangkitan

```{r}
emp_arma<-acf(arma, lag.max = 10, plot = FALSE)$acf
emp_arma
```

```{r}
emp_arma2<-acf(arma2, lag.max = 10, plot = FALSE)$acf
emp_arma2
```