---
title: "Tugas Pertemuan 1"
subtitle: "Praktikum"
author: "Nabila Nur Faizah"
date: "`r format(Sys.Date(), '%d %B %Y')`"
output:
  html_document:
    toc: true
    toc_depth: 3
    toc_float: true
    number_sections: true
---

# Library/Packages

```{r}
library(forecast)
library(graphics)
library(TTR)
library(TSA)
library(rio)
library(ggplot2)
library(dplyr)
library(stats)
```

# Impor Data

```{r}
data<- import("https://raw.githubusercontent.com/nabilaanf/mpdw/refs/heads/main/Pertemuan%201/Gugus%20Data%20yang%20Dipakai_XAU_IDR%20Historical%20Data.xlsx")

data$Date<-as.Date(data$Date, format="%m/%d/%Y")
data<-data[order(data$Date),]
data
```

# Eksplorasi Data

```{r}
View(data)
str(data)
dim(data)
```

```{r}
data.ts<-ts(data$`Harga Rp/g`)
summary(data.ts)
```

```{r}
ts.plot(data.ts, xlab="Periode Waktu", ylab="Harga Emas (Rp/g)", 
        main = "Time Series Plot")
points(data.ts)
```

# Pembagian Data

```{r}
n <- nrow(data)
n_train <- floor(0.8 * n)

training <- data[1:n_train, ]
testing  <- data[(n_train + 1):n, ]

train.ts <- ts(training$`Harga Rp/g`)
test.ts  <- ts(testing$`Harga Rp/g`)

cat("Training :", length(train.ts), "data\n")
cat("Testing  :", length(test.ts), "data\n")
```

## Eksplorasi Data Latih dan Data Uji

```{r}
plot(data.ts, col="red",main="Plot semua data")
points(data.ts)

plot(train.ts, col="blue",main="Plot data latih")
points(train.ts)

plot(test.ts, col="blue",main="Plot data uji")
points(test.ts)
```

```{r}
train_df <- data.frame(
  Index = 1:length(train.ts),
  Harga = as.numeric(train.ts),
  status = "Data Latih"
)

test_df <- data.frame(
  Index = (length(train.ts) + 1):(length(train.ts) + length(test.ts)),
  Harga = as.numeric(test.ts),
  status = "Data Uji"
)

data_all <- rbind(train_df, test_df)

ggplot(data_all, aes(x = Index, y = Harga, color = status, group = 1)) +
  geom_line(size = 0.8) +
  labs(x = "Periode Waktu (Indeks)", y = "Harga Emas (Rp/g)", color = "Keterangan") +
  scale_color_manual(values = c("Data Latih" = "blue", "Data Uji" = "red")) +
  theme_bw() +
  theme(legend.position = "bottom")
```


# Pemulusan


## Single Moving Average (SMA)

```{r}
data.sma<-SMA(train.ts, n=4)
data.sma
```

```{r}
data.ramal<-c(NA,data.sma)
data.ramal 
```

```{r}
n_test<-length(test.ts)
data.gab<-cbind(
  aktual=c(data.ts),
  pemulusan=c(data.sma,rep(NA,n_test)),
  ramalan=c(data.ramal,rep(data.ramal[length(data.ramal)],41)))

data.gab
```

```{r}
ts.plot(data.ts, xlab="Time Period ", ylab="Harga Emas (Rp/g)", main= "SMA N=4 Data Harga Emas")
points(data.ts)
lines(data.gab[,2],col="green",lwd=2)
lines(data.gab[,3],col="red",lwd=2)
legend("topleft",c("data aktual","data pemulusan","data peramalan"), lty=8, col=c("black","green","red"), cex=0.5)
```

### Akurasi Data Latih

```{r}
error_train.sma <- train.ts - data.ramal[1:length(train.ts)]
idx_sma <- 5:length(train.ts)  

SSE_train.sma <- sum(error_train.sma[idx_sma]^2)
MSE_train.sma <- mean(error_train.sma[idx_sma]^2)
MAPE_train.sma <- mean(abs((error_train.sma[idx_sma] / train.ts[idx_sma]) * 100))

akurasi_train.sma <- matrix(c(SSE_train.sma, MSE_train.sma, MAPE_train.sma))
row.names(akurasi_train.sma) <- c("SSE", "MSE", "MAPE")
colnames(akurasi_train.sma) <- c("Akurasi m = 4")
akurasi_train.sma
```

### Akurasi Data Uji

```{r}
ramalan_test.sma <- data.gab[(n_train + 1):n, 3]  
error_test.sma <- test.ts - ramalan_test.sma

SSE_test.sma <- sum(error_test.sma^2)
MSE_test.sma <- mean(error_test.sma^2)
MAPE_test.sma <- mean(abs((error_test.sma / test.ts) * 100))

akurasi_test.sma <- matrix(c(SSE_test.sma, MSE_test.sma, MAPE_test.sma))
row.names(akurasi_test.sma) <- c("SSE", "MSE", "MAPE")
colnames(akurasi_test.sma) <- c("Akurasi m = 4")
akurasi_test.sma
```

## Double Moving Average (DMA)

```{r}
n_test <- length(test.ts)

data.sma <- SMA(train.ts, n = 4)      
data.dma <- SMA(data.sma, n = 4)      
At <- 2 * data.sma - data.dma
Bt <- (2 / (4 - 1)) * (data.sma - data.dma)

data.pemulusan <- At + Bt

data.ramal <- c(NA, data.pemulusan)

f <- At[length(At)] + Bt[length(Bt)] * (1:(n_test-1))

data.gab.dma <- cbind(
  aktual = c(data.ts),
  pemulusan = c(data.pemulusan, rep(NA, n_test)),
  ramalan = c(data.ramal, f)
)
data.gab.dma
```

```{r}
ts.plot(data.ts, xlab="Periode Waktu", ylab="Harga Emas (Rp/g)", main= "DMA N=4 Data Harga Emas")
points(data.ts)
lines(data.gab.dma[,2],col="green",lwd=2)
lines(data.gab.dma[,3],col="red",lwd=2)
legend("topleft",c("data aktual","data pemulusan","data peramalan"), lty=8, col=c("black","green","red"), cex=0.6)
```


### Akurasi Data Latih


```{r}
error_train.dma <- as.numeric(train.ts) - data.ramal[1:length(train.ts)]

idx_dma <- 8:length(train.ts)

SSE_train.dma <- sum(error_train.dma[idx_dma]^2, na.rm = TRUE)
MSE_train.dma <- mean(error_train.dma[idx_dma]^2, na.rm = TRUE)
MAPE_train.dma <- mean(abs((error_train.dma[idx_dma] / as.numeric(train.ts)[idx_dma]) * 100), na.rm = TRUE)

akurasi_train.dma <- matrix(c(SSE_train.dma, MSE_train.dma, MAPE_train.dma))
row.names(akurasi_train.dma) <- c("SSE", "MSE", "MAPE")
colnames(akurasi_train.dma) <- c("Akurasi m = 4")
akurasi_train.dma
```

### Akurasi Data Uji

```{r}
ramalan_test.dma <- as.numeric(data.gab.dma[(n_train + 1):n, 3])
aktual_test.dma <- as.numeric(test.ts)

error_test.dma <- aktual_test.dma - ramalan_test.dma

SSE_test.dma <- sum(error_test.dma^2, na.rm = TRUE)
MSE_test.dma <- mean(error_test.dma^2, na.rm = TRUE)
MAPE_test.dma <- mean(abs((error_test.dma / aktual_test.dma) * 100), na.rm = TRUE)

akurasi_test.dma <- matrix(c(SSE_test.dma, MSE_test.dma, MAPE_test.dma))
row.names(akurasi_test.dma) <- c("SSE", "MSE", "MAPE")
colnames(akurasi_test.dma) <- c("Akurasi m = 4")
akurasi_test.dma
```

## Single Exponential Smoothing

```{r}
ses1 <- ses(train.ts, h = 42, alpha = 0.2)
plot(ses1)
ses1
```

```{r}
autoplot(ses1) +
  autolayer(fitted(ses1), series="Fitted") +
  ylab("Harga Emas") + xlab("Periode")
```

```{r}
ses2<- HoltWinters(train.ts, gamma = FALSE, beta = FALSE, alpha = 0.5)
plot(ses2)

ramalan<- forecast(ses2, h=42)
ramalan
```

```{r}
ses.opt <- ses(train.ts, h = 42, alpha = NULL)
plot(ses.opt)
ses.opt

HWopt<- HoltWinters(train.ts, gamma = FALSE, beta = FALSE,alpha = NULL)
HWopt
plot(HWopt)

ramalanopt<- forecast(HWopt, h=42)
ramalanopt
```

### Akurasi Data Latih (HWopt)

```{r}
SSE<-HWopt$SSE
MSE<-HWopt$SSE/length(train.ts)
RMSE<-sqrt(MSE)

akurasi <- matrix(c(SSE,MSE,RMSE))
row.names(akurasi)<- c("SSE", "MSE", "RMSE")
colnames(akurasi) <- c("Akurasi Data Latih (HWopt)")
akurasi
```

```{r}
SSE <- HWopt$SSE
MSE <- HWopt$SSE / length(train.ts)
RMSE <- sqrt(MSE)

fitted <- as.numeric(HWopt$fitted[, 1])[1:length(train.ts)]
error_train <- as.numeric(train.ts) - fitted
MAPE <- mean(abs((error_train / as.numeric(train.ts)) * 100), na.rm = TRUE)

akurasi <- matrix(c(SSE, MSE, RMSE, MAPE), nrow = 4)
row.names(akurasi) <- c("SSE", "MSE", "RMSE", "MAPE")
colnames(akurasi) <- c("Akurasi Data Latih (HWopt)")
akurasi
```

### Akurasi Data Uji (HWopt)

```{r}
ramalan_test <- as.numeric(ramalanopt$mean)
error_test <- as.numeric(test.ts) - ramalan_test

SSE_test <- sum(error_test^2, na.rm = TRUE)
MSE_test <- mean(error_test^2, na.rm = TRUE)
RMSE_test <- sqrt(MSE_test)
MAPE_test <- mean(abs((error_test / as.numeric(test.ts)) * 100), na.rm = TRUE)

akurasi_test <- matrix(c(SSE_test, MSE_test, RMSE_test, MAPE_test), nrow = 4)
row.names(akurasi_test) <- c("SSE", "MSE", "RMSE", "MAPE")
colnames(akurasi_test) <- c("Akurasi Testing (HWopt)")
akurasi_test
```

## Double Exponential Smoothing (DES)

```{r}
des.1<- HoltWinters(train.ts, gamma = FALSE, beta = 0.2, alpha = 0.2)
plot(des.1)

ramalandes1<- forecast(des.1, h=42)
ramalandes1

des.2<- HoltWinters(train.ts, gamma = FALSE, beta = 0.3, alpha = 0.6)
plot(des.2)

ramalandes2<- forecast(des.2, h=42)
ramalandes2
```

```{r}
plot(data.ts)
lines(des.1$fitted[,1], lty=2, col="blue")
lines(ramalandes1$mean, col="red")
```

```{r}
des.opt<- HoltWinters(train.ts, gamma = FALSE)
des.opt
plot(des.opt)

ramalandesopt<- forecast(des.opt, h=42)
ramalandesopt
```

### Akurasi Data Latih

```{r}
ssedes.train1<-des.1$SSE
msedes.train1<-ssedes.train1/length(train.ts)
sisaandes1<-ramalandes1$residuals
head(sisaandes1)

mapedes.train1 <- sum(abs(sisaandes1[3:length(train.ts)]/train.ts[3:length(train.ts)])
                      *100)/length(train.ts)

akurasides.1 <- matrix(c(ssedes.train1,msedes.train1,mapedes.train1))
row.names(akurasides.1)<- c("SSE", "MSE", "MAPE")
colnames(akurasides.1) <- c("Akurasi lamda=0.2 dan gamma=0.2")
akurasides.1

ssedes.train2<-des.2$SSE
msedes.train2<-ssedes.train2/length(train.ts)
sisaandes2<-ramalandes2$residuals
head(sisaandes2)

mapedes.train2 <- sum(abs(sisaandes2[3:length(train.ts)]/train.ts[3:length(train.ts)])
                      *100)/length(train.ts)

akurasides.2 <- matrix(c(ssedes.train2,msedes.train2,mapedes.train2))
row.names(akurasides.2)<- c("SSE", "MSE", "MAPE")
colnames(akurasides.2) <- c("Akurasi lamda=0.6 dan gamma=0.3")
akurasides.2

ssedes.train3<-des.opt$SSE
msedes.train3<-ssedes.train3/length(train.ts)
sisaandes3<-ramalandesopt$residuals
head(sisaandes3)

mapedes.train3 <- sum(abs(sisaandes3[3:length(train.ts)]/train.ts[3:length(train.ts)])
                      *100)/length(train.ts)

akurasides.opt <- matrix(c(ssedes.train3,msedes.train3,mapedes.train3))
row.names(akurasides.opt)<- c("SSE", "MSE", "MAPE")
colnames(akurasides.opt) <- c("Akurasi DES optimum")
akurasides.opt
```

### Akurasi Data Uji

```{r}
n_test <- length(testing$`Harga Rp/g`)

des1 <- HoltWinters(train.ts, gamma = FALSE, beta = 0.2, alpha = 0.2)
ramalandes1 <- forecast(des1, h = n_test)

des2 <- HoltWinters(train.ts, gamma = FALSE, beta = 0.3, alpha = 0.6)
ramalandes2 <- forecast(des2, h = n_test)

desopt <- HoltWinters(train.ts, gamma = FALSE, alpha = NULL, beta = NULL)
ramalandesopt <- forecast(desopt, h = n_test)

selisihdes1 <- ramalandes1$mean - testing$`Harga Rp/g`
selisihdes1

SSEtestingdes1 <- sum(selisihdes1^2)
MSEtestingdes1 <- SSEtestingdes1 / length(testing$`Harga Rp/g`)
MAPEtestingdes1 <- sum(abs(selisihdes1 / testing$`Harga Rp/g`) * 100) / length(testing$`Harga Rp/g`)

selisihdes2 <- ramalandes2$mean - testing$`Harga Rp/g`
selisihdes2

SSEtestingdes2 <- sum(selisihdes2^2)
MSEtestingdes2 <- SSEtestingdes2 / length(testing$`Harga Rp/g`)
MAPEtestingdes2 <- sum(abs(selisihdes2 / testing$`Harga Rp/g`) * 100) / length(testing$`Harga Rp/g`)

selisihdesopt <- ramalandesopt$mean - testing$`Harga Rp/g`
selisihdesopt

SSEtestingdesopt <- sum(selisihdesopt^2)
MSEtestingdesopt <- SSEtestingdesopt / length(testing$`Harga Rp/g`)
MAPEtestingdesopt <- sum(abs(selisihdesopt / testing$`Harga Rp/g`) * 100) / length(testing$`Harga Rp/g`)

akurasitestingdes <- matrix(
  c(SSEtestingdes1, MSEtestingdes1, MAPEtestingdes1,
    SSEtestingdes2, MSEtestingdes2, MAPEtestingdes2,
    SSEtestingdesopt, MSEtestingdesopt, MAPEtestingdesopt),
  nrow = 3, ncol = 3
)

row.names(akurasitestingdes) <- c("SSE", "MSE", "MAPE")
colnames(akurasitestingdes) <- c("des ske1", "des ske2", "des opt")
akurasitestingdes
```

## Winter Aditif

```{r}
train.ts.winter <- ts(training$`Harga Rp/g`, frequency = 7)
test.ts.winter  <- ts(testing$`Harga Rp/g`, frequency = 7)

winter1 <- HoltWinters(train.ts.winter,alpha=0.2,beta=0.1,gamma=0.1,seasonal = "additive")
winter1$fitted
xhat1 <- winter1$fitted[,2]

winter1.opt<- HoltWinters(train.ts.winter, alpha= NULL,  beta = NULL, gamma = NULL, seasonal = "additive")
winter1.opt
winter1.opt$fitted
xhat1.opt <- winter1.opt$fitted[,2]
```

```{r}
forecast1 <- predict(winter1, n.ahead = 42)
forecast1.opt <- predict(winter1.opt, n.ahead = 42)
forecast1.opt
```

```{r}
plot(train.ts.winter,main="Winter 0.2;0.1;0.1",type="l",col="black",
     xlim=c(1,25),pch=12)
lines(xhat1,type="l",col="red")
lines(xhat1.opt,type="l",col="blue")
lines(forecast1,type="l",col="red")
lines(forecast1.opt,type="l",col="blue")
legend("topleft",c("Actual Data",expression(paste(winter1)),
                   expression(paste(winter1.opt))),cex=0.5,
       col=c("black","red","blue"),lty=1)
```

```{r}
alpha_winter <- winter1.opt$alpha
beta_winter  <- winter1.opt$beta
gamma_winter <- winter1.opt$gamma

ada_tren <- ifelse(beta_winter > 0.01, TRUE, FALSE)
ada_musiman <- ifelse(gamma_winter > 0.01, TRUE, FALSE)

ada_tren
ada_musiman
```

### Akurasi Data Latih

```{r}
SSE1 <- winter1$SSE
MSE1 <- winter1$SSE / length(train.ts.winter)
RMSE1 <- sqrt(MSE1)


fitted1 <- as.numeric(winter1$fitted[, 1])
error_train1 <- as.numeric(train.ts.winter) - fitted1
MAPE1 <- mean(abs((error_train1 / as.numeric(train.ts.winter)) * 100), na.rm = TRUE)

akurasi1 <- matrix(c(SSE1, MSE1, RMSE1, MAPE1), nrow = 4)
row.names(akurasi1) <- c("SSE", "MSE", "RMSE", "MAPE")
colnames(akurasi1) <- c("Akurasi Winter Aditif Manual")
akurasi1


SSE1.opt <- winter1.opt$SSE
MSE1.opt <- winter1.opt$SSE / length(train.ts.winter)
RMSE1.opt <- sqrt(MSE1.opt)

fitted1.opt <- as.numeric(winter1.opt$fitted[, 1])
error_train1.opt <- as.numeric(train.ts.winter) - fitted1.opt
MAPE1.opt <- mean(abs((error_train1.opt / as.numeric(train.ts.winter)) * 100), na.rm = TRUE)

akurasi1.opt <- matrix(c(SSE1.opt, MSE1.opt, RMSE1.opt, MAPE1.opt), nrow = 4)
row.names(akurasi1.opt) <- c("SSE", "MSE", "RMSE", "MAPE")
colnames(akurasi1.opt) <- c("Akurasi Winter Aditif Optimum")
akurasi1.opt
```

### Akurasi Data Uji

```{r}
forecast1_vec <- as.numeric(forecast1[, 1])
aktual_vec <- as.numeric(testing$`Harga Rp/g`)

n <- min(length(forecast1_vec), length(aktual_vec))
forecast1_vec <- forecast1_vec[1:n]
aktual_vec <- aktual_vec[1:n]

selisih1 <- forecast1_vec - aktual_vec

valid <- is.finite(selisih1) & is.finite(aktual_vec) & aktual_vec != 0
selisih_clean <- selisih1[valid]
aktual_clean <- aktual_vec[valid]

SSE1 <- sum(selisih_clean^2)
MSE1 <- SSE1 / length(aktual_clean)
MAPE1 <- mean(abs(selisih_clean / aktual_clean) * 100)

forecast1.opt_vec <- as.numeric(forecast1.opt[, 1])
forecast1.opt_vec <- forecast1.opt_vec[1:n]
selisih1.opt <- forecast1.opt_vec - aktual_vec

valid_opt <- is.finite(selisih1.opt) & is.finite(aktual_vec) & aktual_vec != 0
selisih_opt_clean <- selisih1.opt[valid_opt]
aktual_opt_clean <- aktual_vec[valid_opt]

SSE1.opt <- sum(selisih_opt_clean^2)
MSE1.opt <- SSE1.opt / length(aktual_opt_clean)
MAPE1.opt <- mean(abs(selisih_opt_clean / aktual_opt_clean) * 100)

akurasi_testing <- data.frame(
  Model = c("Winter Additive Manual", "Winter Additive Optimum"),
  SSE   = c(SSE1, SSE1.opt),
  MSE   = c(MSE1, MSE1.opt),
  MAPE  = c(MAPE1, MAPE1.opt)
)

akurasi_testing
```

## Winter Multiplikatif

```{r}
winter2 <- HoltWinters(train.ts.winter,alpha=0.2,beta=0.1,gamma=0.3,seasonal = "multiplicative")
winter2$fitted
xhat2 <- winter2$fitted[,2]

winter2.opt<- HoltWinters(train.ts.winter, alpha= NULL,  beta = NULL, gamma = NULL, seasonal = "multiplicative")
winter2.opt$fitted
xhat2.opt <- winter2.opt$fitted[,2]
```

```{r}
forecast2 <- predict(winter2, n.ahead = 42)
forecast2.opt <- predict(winter2.opt, n.ahead = 42)
```

```{r}
plot(train.ts.winter,main="Winter 0.2;0.1;0.1",type="l",col="black",
     xlim=c(1,25),pch=12)
lines(xhat2,type="l",col="red")
lines(xhat2.opt,type="l",col="blue")
lines(forecast2,type="l",col="red")
lines(forecast2.opt,type="l",col="blue")
legend("topleft",c("Actual Data",expression(paste(winter2)),
                   expression(paste(winter2.opt))),cex=0.5,
       col=c("black","red","blue"),lty=1)
```

```{r}
alpha_mul <- winter2.opt$alpha
beta_mul  <- winter2.opt$beta
gamma_mul <- winter2.opt$gamma

ada_tren_mul <- ifelse(beta_mul > 0.01, TRUE, FALSE)
ada_musiman_mul <- ifelse(gamma_mul > 0.01, TRUE, FALSE)

ada_tren_mul
ada_musiman_mul
```

### Akurasi Data Latih

```{r}
SSE2 <- winter2$SSE
MSE2 <- winter2$SSE / length(train.ts.winter)
RMSE2 <- sqrt(MSE2)

fitted2 <- as.numeric(winter2$fitted[, 1])
error_train2 <- as.numeric(train.ts.winter) - fitted2
MAPE2 <- mean(abs((error_train2 / as.numeric(train.ts.winter)) * 100), na.rm = TRUE)

akurasi2 <- matrix(c(SSE2, MSE2, RMSE2, MAPE2), nrow = 4)
row.names(akurasi2) <- c("SSE", "MSE", "RMSE", "MAPE")
colnames(akurasi2) <- c("Akurasi Winter Multiplikatif Manual")
akurasi2


SSE2.opt <- winter2.opt$SSE
MSE2.opt <- winter2.opt$SSE / length(train.ts.winter)
RMSE2.opt <- sqrt(MSE2.opt)

fitted2.opt <- as.numeric(winter2.opt$fitted[, 1])
error_train2.opt <- as.numeric(train.ts.winter) - fitted2.opt
MAPE2.opt <- mean(abs((error_train2.opt / as.numeric(train.ts.winter)) * 100), na.rm = TRUE)

akurasi2.opt <- matrix(c(SSE2.opt, MSE2.opt, RMSE2.opt, MAPE2.opt), nrow = 4)
row.names(akurasi2.opt) <- c("SSE", "MSE", "RMSE", "MAPE")
colnames(akurasi2.opt) <- c("Akurasi Winter Multiplikatif Optimum")
akurasi2.opt
```

### Akurasi Data Uji

```{r}
forecast2_vec <- as.numeric(forecast2[, 1])
aktual_vec <- as.numeric(testing$`Harga Rp/g`)

n <- min(length(forecast2_vec), length(aktual_vec))
forecast2_vec <- forecast2_vec[1:n]
aktual_vec <- aktual_vec[1:n]

selisih2 <- forecast2_vec - aktual_vec

valid2 <- is.finite(selisih2) & is.finite(aktual_vec) & aktual_vec != 0
selisih2_clean <- selisih2[valid2]
aktual2_clean <- aktual_vec[valid2]

SSE2 <- sum(selisih2_clean^2)
MSE2 <- SSE2 / length(aktual2_clean)
MAPE2 <- mean(abs(selisih2_clean / aktual2_clean) * 100)

forecast2.opt_vec <- as.numeric(forecast2.opt[, 1])
forecast2.opt_vec <- forecast2.opt_vec[1:n]
selisih2.opt <- forecast2.opt_vec - aktual_vec

valid2.opt <- is.finite(selisih2.opt) & is.finite(aktual_vec) & aktual_vec != 0
selisih2.opt_clean <- selisih2.opt[valid2.opt]
aktual2.opt_clean <- aktual_vec[valid2.opt]

SSE2.opt <- sum(selisih2.opt_clean^2)
MSE2.opt <- SSE2.opt / length(aktual2.opt_clean)
MAPE2.opt <- mean(abs(selisih2.opt_clean / aktual2.opt_clean) * 100)

akurasi_testing2 <- data.frame(
  Model = c("Winter Multiplikatif Manual", "Winter Multiplikatif Optimum"),
  SSE   = c(SSE2, SSE2.opt),
  MSE   = c(MSE2, MSE2.opt),
  MAPE  = c(MAPE2, MAPE2.opt)
)

akurasi_testing2
```

# Perbandingan Akurasi Data Uji

```{r}
tabel_akurasi <- data.frame(
  Metode = c("SMA", "DMA", "SES", "DES Optimum", "Winter Add Optimum", "Winter Mul Optimum"),
  SSE = c(
    akurasi_test.sma[1],          
    akurasi_test.dma[1],          
    akurasi_test[1],              
    akurasitestingdes[1, 3],      
    akurasi_testing[2, 2],        
    akurasi_testing2[2, 2]        
  ),
  MSE = c(
    akurasi_test.sma[2],
    akurasi_test.dma[2],
    akurasi_test[2],
    akurasitestingdes[2, 3],
    akurasi_testing[2, 3],        
    akurasi_testing2[2, 3]
  ),
  RMSE = c(
    sqrt(akurasi_test.sma[2]),
    sqrt(akurasi_test.dma[2]),
    akurasi_test[3],              
    sqrt(akurasitestingdes[2, 3]),
    sqrt(akurasi_testing[2, 3]),
    sqrt(akurasi_testing2[2, 3])
  ),
  MAPE = c(
    akurasi_test.sma[3],
    akurasi_test.dma[3],
    akurasi_test[4],              
    akurasitestingdes[3, 3],      
    akurasi_testing[2, 4],        
    akurasi_testing2[2, 4]
  )
)
tabel_akurasi
```

# Kesimpulan

Metode pemulusan terbaik adalah Metode Winter Multiplikatif. Berdasarkan hasil optimasi parameter pada model Holt-Winters Aditif dan Multiplikatif, kedua model secara konsisten menunjukkan bahwa data tidak memiliki tren yang signifikan (beta \< 0.01), tetapi memiliki komponen musiman yang kuat (gamma \> 0.01). Hal ini mengindikasikan bahwa metode yang memperhitungkan musiman, seperti Holt-Winters, lebih sesuai untuk data ini. Hal ini juga ditunjukkan oleh metriks SSE, MSE, RMSE, dan MAPE dari kedua metode Winter yang tidak jauh berbeda satu sama lain dan menjadi nilai error yang kecil jika dibandingkan dengan metode lainnya. Namun, metode Winter Multiplikatif tetap konsisten menunjukkan nilai error terkecil sehingga metode ini mempunyai kesalahan prediksi lebih kecil dan peramalan yang dihasilkan paling mendekati data aktual dibandingkan metode lain.
